【裁判字號】    87,附民,329
【裁判日期】    890113
【裁判案由】    詐欺等
【裁判全文】
臺灣高等法院高雄分院刑事附帶民事訴訟判決    八十七年度附民字第三二九號
    原      告  己○○
                癸○○○
                乙○○
                庚○○
                辛○○
                子○○
    被      告  丙○○
                甲○○
                壬○○
                戊○○
                丁○○
右列被告因偽造文書案件（八十七年度上易字第二七七六號），原告提起附帶民事訴
訟，請求損害賠償，本院判決如左：
      主      文
原告之訴駁回。
      事      實
一、原告聲明求為判決：
  (一)被告壬○○應將坐落屏東縣車城鄉○○○段二一九地號建號面積０．三二五一公
    頃持分１／６及其地上建物建號７即門牌號碼屏東縣車城鄉○○路五號持分六分
    之一於民國八十五年十一月廿七日以買賣為原因所為之所有權移轉登記予以塗銷
    。
  (二)被告壬○○應將同右段二二四之三地號土地於民國八十五年十一月三日所設定新
    台幣八百萬元之抵押權予以塗銷。
  (三)被告丙○○、甲○○應將前項之土地建物於民國八十五年十一月廿五日所為設定
    仟萬元之抵押權登記予以塗銷。
  (四)被告壬○○座落同右段二二四之三地號土地於民國八十五年十二月三日所設定新
    台幣捌佰萬元之抵押權予以塗銷。
  (五)被告丁○○應將座落屏東縣車城鄉○○○段一三八、一三八之一於八十五年十一
    月廿一日所設定新台幣七百五十萬元之抵押權予以塗銷。
  (六)被告丁○○應將同右段二二二、二二二之二、二二二之四、二二二之十一、二二
    五之一、二三七之十四等地號土地於民國八十五年十一月廿一日所設定新台幣二
    百五十萬元之抵押權予以塗銷。
  (七)被告戊○○應將座落高雄市苓雅區○○○段一二一三號建地持分千分之一百零一
    及其上建物建號九八七二即門牌號碼高雄市○○區○○路三四一號三樓之一全部
    於民國八十五年十一月廿二日設定壹佰伍拾萬元抵押權登記應予塗銷。
  (八)訴訟費用由被告負擔。
其事實上陳述略稱：
  (一)被告王樹德、朱淑婉係夫妻，王樹德另經營穠丰木業股份有限公司（以下簡稱穠
    丰公司），二人明知無清償債務之能力，且穠丰公司經營不善，竟共同基於為自
    己不法所有之概括犯意，於附件起訴書所載附表(一)－(六)所示時間，推由朱淑婉出
    面，連續以週轉及轉投資為藉口，向原告己○○、癸○○○、乙○○、庚○○、
    辛○○、子○○等人詐騙如附表之金錢，而以借得之金錢支付部分利息借款（以
    債養債），並軋付票款，被告二人則交付原告己○○等人存款不足或拒絕往來或
    未載發票日（或發票日記載不全）之支票供擔保。惟屆期二人所借款項並未清償
    ，所簽發之支票提示亦遭退票，原告己○○等人求償未著，始知受騙。
  (二)被告王樹德所有坐落屏東縣車城鄉○○○段二一九號土地及其上建物即屏東縣車
    城鄉○○路五號（各持分之六分之一）等房地均為五十年至六十年間興建之舊建
    築物，且於八十二年十一月十七日已設定新台幣（下同）二千四百萬元之本金最
    高限額抵押權予大眾商業銀行。另朱淑婉所有坐落高雄市苓雅區○○○段一二一
    三號土地及其上建物即高雄市○○區○○路三四一號三樓之一號房地，已於八十
    二年八月十日設定本金最高限額三千六百萬元之抵押權予台灣銀行，上開房屋、
    土地均因未清償而抵押權仍存在，扣除抵押權金額，價值已不高。緣王樹德、朱
    淑婉簽發之支票於八十五年十一月廿一日陸續退票後，二人為逃避原告己○○等
    人之追償，被告王樹德乃與丙○○、甲○○、壬○○基於共同犯意聯絡，朱淑婉
    則與戊○○、王樹德基於共同犯意聯絡，丙○○、甲○○明知借予朱淑婉、王樹
    德之借款金額各為一千三百多萬元，壬○○明知與王樹德並無買賣行為，戊○○
    則明知與朱淑婉、王樹德間之債權金額僅有十萬二千一百零四元，竟分委代書郭
    峻魁於八十五年十一月廿五日，將王村德所有前述房屋、土地分別設定三千萬元
    之抵押權予陳美芳、丙○○、甲○○，同年十二月五日，再以買賣為原因由王樹
    德將房、地移轉登記予壬○○，朱淑婉、王村德則另委由郭峻魁於八十五年十一
    月廿二日將朱淑婉所有前開房屋、土地設定一百五十萬元抵押權予戊○○，均明
    知為不實之事項而使公務員登記於職務上所掌管之公文書上，足生地政機關對地
    籍管理之正確性。嗣原告己○○等人向地政機關查詢，始知上情。
  (三)右揭犯罪事實，業經臺灣高雄地方法院檢察署偵結起訴，現上訴中，繫屬於第二
審法院審理中，原告自得依刑事訴訟法第四百八十七條之規定，提起附帶民事訴
    訟。
  (四)被告壬○○、丁○○除起訴書所抽時間虛偽抵押權設定外，另將如訴之聲明第二
    、四、五、六項之土地亦分別設定虛偽抵押權，此部分與起訴部分有連續犯之關
    係，爰併予提起附帶民事訴訟。
  (五)被告壬○○與被告王樹德間並無買賣關係，以通謀虛偽意思表示將系爭房地移轉
    為其所有，自屬無效之法律行為（民法第八十七條參照）。另被告丙○○、甲○○、丁○○與被告王樹德間之抵押權設定行為，及被告戊○○與被告朱淑婉間之
    抵押權設定行為，亦屬通謀之虛偽意思表示，為無效之法律行為。被告等共同以
    違背善良風俗之方法脫產，圖損原告之債權，顯屬侵權行為，自當負回復原狀之
    責。又王樹德、朱淑婉怠於行使其請求塗銷之權利，原告為其債權人，依民法第
    二百四十二條之規定，自得代位行使其權利，訴請被告壬○○、陳美芳、丙○○
    、甲○○、戊○○分別負塗銷登記之義務。
    爰求為判決如訴之聲明；並援用刑事訴訟之證據。
二、被告未提出書狀，亦未作何陳述，惟依其在刑事訴訟之陳述，不承認有何侵權行
    為。
      理      由
一、按刑事訴訟諭知無罪、免訴或不受理之判決者，應以判決駁回原告之訴，刑事訴
    訟法第五百零三條第一項前段定有明文。
二、本件被告丙○○、甲○○、壬○○、戊○○及同案被告王樹德、朱淑婉被訴偽造
    文書案件部分，業經本院判決無罪（臺灣高雄地方法院諭知無罪，檢察官不服原
    判決提起上訴後，亦經本院判決上訴駁回）在案。依照首開規定，自應駁回原告
    附帶提起之民事訴訟。
三、據上論斷，應依刑事訴訟法第五百零三條第一項前段，判決如主文。
中    華    民    國      八十九      年       一       月     十三     日
                              臺灣高等法院高雄分院刑事第三庭
                                  審判長法官  莊秋桃
                                        法官  陳中和
                                        法官  謝宏宗
右正本證明與原本無異。
不得上訴。
                                      書記官  陳靖華
中    華    民    國      八十八      年        一      月      十七    日
                                                                        Ｋ


司法院資訊處製作；財團法人民間司法改革基金會備份。
